---
title: "Estatística Descritiva no R"
subtitle: 'Curso: Engenharia de Software'
author: "Ian Carlos Lima Tavares"
date: "07/11/2025"
output: pdf_document
---

```{r setup, include=FALSE}
knitr::opts_chunk$set(
  echo = FALSE, # se for no trabalho, deixar FALSE
  fig.align = "center",    # centraliza os gráficos - pode configurar a vontade
  out.width = "80%"       # define a largura como 80% da página  - pode configurar a vontade
  )

library(knitr)
library(kableExtra)
library(readxl)
library(dplyr)
library(ggplot2)
```

```{r}
# 1. Carregamento dos dados: USANDO read_excel
# Caminho: Rmd em /Analises/, sobe para pasta mãe com ../ para acessar /Conjunto de Dados
dados <- read_excel(
  path = "../Conjunto de Dados/conceito_enade_2023.xlsx" 
  )
```

## 1.Introdução

Deve ter contextualização do tema, do trabalho, citação e contextualização da fonte do conjunto de dados, objetivos e afins.

## 2. Descrição das Variáveis

Deve ter para cada variável: tipo da variável (qualitativa, quantitativa discreta, quantitativa contínua), para quer serve, significado ou o que a variável representa, valores que a variável pode assumir (Ex: 1o Ensino Médio, 2o Ensino Médio... - para variáveis quantitativas, provalvemente, não precisa).

## 3. Análises Descritivas da Variáveis

### 3.1. Área de Avaliação

### 3.2. Código da IES

### 3.3. Nome da IES 
(provavelmente deve estar junto com o Código da IES)

### 3.4. Categoria Administrativa

### 3.5. Modalidade de Ensino

A modalidade de ensino é uma variável qualitativa que pode assumir dois valores: Educação Presencial e Educação a Distância. Ela representa a forma de ensino do curso, isto é, se suas aulas são realizadas presencialmente ou de forma on-line (a distância).

```{r}
df_freq <- dados %>%
  # Conta a frequência absoluta (n) de cada modalidade
  count(`Modalidade de Ensino`, name = "Frequência Absoluta (n)") %>%

  # Cria a coluna de Frequência Relativa (%)
  mutate(
    `Frequência Relativa (%)` = (`Frequência Absoluta (n)` / sum(`Frequência Absoluta (n)`)) * 100
  ) %>%
  # Arredonda as colunas de percentual para 2 casas decimais
  mutate(across(starts_with("Frequência"), ~round(., 2)))

# Criação das variáveis para análise
n_maior <- max(dados$Freq.Abs) 
modalidade_maioria <- dados$`Modalidade de Ensino`[which.max(dados$Freq.Abs)]
perc_maior <- dados$Freq.Relativa[which.max(dados$Freq.Abs)]

# Diferença absoluta e percentual
diferenca_n <- abs(dados$Freq.Abs[1] - dados$Freq.Abs[2])
diferenca_perc <- abs(dados$Freq.Relativa[1] - dados$Freq.Relativa[2])

# Geração da tabela formatada
df_freq %>%
  kable(
    caption = "Figura X - Tabela de Frequências da Modalidade de Ensino",
    col.names = c("Modalidade", "Frequência Absoluta (n)", "Frequência Relativa (%)"),
    align = c('l', 'c', 'c')
  ) %>%
  kable_styling(
    bootstrap_options = "striped", 
    full_width = F,
    position = "center"
  )
```



```{r}
# Geração do gráfico de barras
ggplot(df_freq, aes(x = `Modalidade de Ensino`, y = `Frequência Relativa (%)`, fill = `Modalidade de Ensino`)) +
  # Adiciona as barras
  geom_col(color = "black") +
  # Adiciona os rótulos de percentual nas barras
  geom_text(aes(label = paste0(`Frequência Relativa (%)`, "%")), 
            vjust = -0.5, size = 4) +
  # Personalização do tema e rótulos
  labs(
    title = "Distribuição de Modalidade de Ensino",
    x = "Modalidade de Ensino",
    y = "Frequência Relativa (%)",
    fill = "Modalidade"
  ) +
  # Configurações visuais adicionais
  theme_minimal() +
  theme(
    plot.title = element_text(hjust = 0.5, face = "bold"),
    legend.position = "none" 
  ) +
  scale_y_continuous(limits = c(0, max(df_freq$`Frequência Relativa (%)`)*1.1))
```

A análise da distribuição de frequências, apresentada na Tabela X e ilustrada no Gráfico X, revela uma forte concentração dos cursos em uma única modalidade.

Percebe-se que a grande maioria dos cursos são realizados na modalidade r modalidade_maioria, totalizando 'r presencial_n' observações. Em termos relativos, essa modalidade responde por 'r presencial_perc%' do conjunto de dados.

O contraste entre as categorias é significativo, demonstrando uma acentuada assimetria na oferta ou registro. A diferença na frequência absoluta entre a modalidade mais e a menos representativa é de r diferenca_n cursos, o que se traduz em uma disparidade de 'r round(diferenca_perc, 2)' pontos percentuais na frequência relativa.

Este resultado indica uma clara dominância e preferência pela modalidade 'r modalidade_maioria' no conjunto de dados avaliado, um fator crucial para a compreensão da estrutura dos cursos.

### 3.6. Sigla da UF

### 3.7. Número de Concluintes Participantes

### 3.8. Nota Padronizada FG

A variável Nota Padronizada - FG é do tipo quantitativa contínua, representando uma pontuação média normalizada. Esta nota pode assumir valores decimais, de 0 a 5, e reflete o desempenho médio dos estudantes de uma instituição na componente de Formação Geral do ENADE

```{r}
fg_nota <- dados$`Nota Padronizada - FG`

# Determinar o Número de Classes (k) e Amplitude (h) 
n <- length(fg_nota) 
k <- nclass.Sturges(fg_nota)
At <- max(fg_nota, na.rm = TRUE) - min(fg_nota, na.rm = TRUE)

h_ajustado <- 0.25 
k_ajustado <- ceiling(At / h_ajustado)

# Criação dos Intervalos de Classe ---

quebras <- seq(min(fg_nota, na.rm = TRUE), 
               max(fg_nota, na.rm = TRUE) + h_ajustado, 
               by = h_ajustado)

classes <- cut(fg_nota, 
               breaks = quebras, 
               right = FALSE, 
               include.lowest = TRUE,
               dig.lab = 4) 

```


```{r}
# Histograma para a variável Nota Padronizada - FG, 
# usando as quebras de classe calculadas.
hist(fg_nota, 
     breaks = quebras,
     main = "Histograma da Nota Padronizada - FG (ENADE 2023)",
     xlab = "Nota Padronizada - FG",
     ylab = "Frequência Absoluta",
     col = "lightblue",
     border = "darkblue",
     las = 1 # Para fazer os rótulos do eixo Y horizontais
)
```

O Histograma apresenta uma forma que se aproxima de uma distribuição normal (simétrica), com a maior concentração de frequência – a moda – nas classes centrais. Essa concentração máxima de observações está localizada em torno das notas de 3.25 a 3.75, indicando que a maior parte das instituições obteve uma performance mediana.

```{r}
# Boxplot da Nota Padronizada - FG
boxplot(fg_nota, 
        main = "Boxplot da Nota Padronizada - FG",
        ylab = "Nota",
        col = "lightgreen",
        border = "darkgreen",
        las = 1,
        horizontal = TRUE 
)

Mediana <- round(medidas_separatrizes["Median"], 4)
Media <- round(medidas_separatrizes["Mean"], 4)
Q1 <- round(medidas_separatrizes["1st Qu."], 4)
Q3 <- round(medidas_separatrizes["3rd Qu."], 4)
Minimo <- round(medidas_separatrizes["Min."], 4)
Maximo <- round(medidas_separatrizes["Max."], 4)

# Cálculo e Inclusão do 90º Percentil (P90)
P90 <- round(quantile(fg_nota, 0.90, na.rm = TRUE), 4)
# Cálculo do Intervalo Interquartil (IIQ)
IIQ <- Q3 - Q1

medidas_separatrizes <- c(medidas_separatrizes, "90º Percentil" = p90)

# Exibir Tabela de Medidas Separatrizes
medidas_df <- as.data.frame(t(medidas_separatrizes))
colnames(medidas_df) <- c("Mínimo", "1º Quartil (Q1)", "Mediana (Q2)", "Média", "3º Quartil (Q3)", "Máximo", "90º Percentil (P90)")

knitr::kable(medidas_df, 
             caption = "Medidas Separatrizes da Nota Padronizada FG", 
             align = "c", 
             digits = 4)
```


O Boxplot (Figura Y) complementa esta visualização. A linha central da caixa, que representa a Mediana ($Q_2$), posiciona-se em r Mediana. Sua posição, quase centralizada na caixa, sugere uma distribuição relativamente simétrica dos dados.

A caixa (Intervalo Interquartil) abrange 50% das observações entre o $1^{\circ}$ Quartil ($Q_1$), com valor de r Q1, e o $3^{\circ}$ Quartil ($Q_3$), com valor de r Q3. É importante notar que o Boxplot não apresenta outliers (pontos fora dos bigodes), indicando que as notas extremas não são discrepantes em relação à grande maioria.

Ao analisar as Medidas Separatrizes (Tabela X), notamos que a Mediana ($Q_2$), que divide os dados em 50%, é de r Mediana. A Média, por sua vez, é de r Media.

Como o valor da Média (r Media) é ligeiramente inferior ao da Mediana (r Mediana), isso confirma a leve assimetria negativa (assimetria à esquerda) visualizada no Histograma. Na prática, isso sugere que a cauda de notas mais baixas (abaixo da média) é sutilmente mais longa.

A concentração dos dados é bem definida pelo Intervalo Interquartil (IIQ), que é a diferença entre $Q_3$ e $Q_1$, resultando em $\text{IIQ} = \text{`r Q3`} - \text{`r Q1`} = \text{`r round(IIQ, 4)`}$. Este valor informa que 50% das notas dos cursos está concentrada em um intervalo estreito de r round(IIQ, 4) pontos. Por fim, o $90^{\circ}$ Percentil ($P_{90}$), com valor de r P90, demarca o desempenho das instituições de excelência, indicando que apenas 10% delas alcançaram essa nota ou mais. O intervalo completo de notas vai de r Minimo a r Maximo.

### 3.9. Nota Padronizada CE

A variável Nota Padronizada - CE é do tipo quantitativa contínua, representando uma pontuação média normalizada. Esta nota pode assumir valores decimais, teoricamente de 0 a 5, e reflete o desempenho médio dos estudantes de uma instituição na componente de Formação Específica do ENADE.

```{r}
# Seleção da Variável e Classes de Frequência
ce_nota <- dados$`Nota Padronizada - CE`

At <- max(ce_nota, na.rm = TRUE) - min(ce_nota, na.rm = TRUE)
h_ajustado <- 0.25 

# Criação dos Intervalos de Classe
quebras <- seq(min(ce_nota, na.rm = TRUE), 
               max(ce_nota, na.rm = TRUE) + h_ajustado, 
               by = h_ajustado)

classes_ce <- cut(ce_nota, 
               breaks = quebras, 
               right = FALSE, 
               include.lowest = TRUE,
               dig.lab = 4)
```


```{r}
# Histograma 
hist(ce_nota, 
     breaks = quebras,
     main = "Histograma da Nota Padronizada - CE (Componente Específico)",
     xlab = "Nota Padronizada - CE",
     ylab = "Frequência Absoluta",
     col = "#FFA07A", # Cor salmão para diferenciação
     border = "#CD5C5C",
     las = 1
)
```

A distribuição da Nota Padronizada - CE exibe uma forma que se assemelha muito à de Formação Geral, indicando uma performance consistente. O Histograma mostra uma curva aproximadamente simétrica, com o pico de frequência, ou a moda, bem concentrada nas classes entre `r round(quebras[6], 4)` e `r round(quebras[8], 4)` (notas entre 3.15 e 3.65). Isso demonstra que a maioria das instituições apresenta um desempenho intermediário no componente específico do ENADE.

```{r}
# Boxplot e Medidas Separatrizes ---
boxplot(ce_nota, 
        main = "Boxplot da Nota Padronizada - CE",
        ylab = "Nota",
        col = "#87CEFA", # Cor azul claro
        border = "#4682B4",
        las = 1,
        horizontal = TRUE 
)

# Cálculo das Medidas Separatrizes
medidas_separatrizes_ce <- summary(ce_nota, na.rm = TRUE)
p90_ce <- quantile(ce_nota, 0.90, na.rm = TRUE)
medidas_separatrizes_ce <- c(medidas_separatrizes_ce, "90º Percentil" = p90_ce)

medidas_df_ce <- as.data.frame(t(medidas_separatrizes_ce))
colnames(medidas_df_ce) <- c("Mínimo", "1º Quartil (Q1)", "Mediana (Q2)", "Média", "3º Quartil (Q3)", "Máximo", "90º Percentil (P90)")

knitr::kable(medidas_df_ce, 
             caption = "Medidas Separatrizes da Nota Padronizada CE", 
             align = "c", 
             digits = 4)
```

O Boxplot corrobora a simetria, visto que a Mediana (Q2) de `r round(medidas_separatrizes_ce["Mediana (Q2)"], 4)` está centralizada dentro da caixa (Intervalo Interquartil), que se estende de `r round(medidas_separatrizes_ce["1º Quartil (Q1)"], 4)` até `r round(medidas_separatrizes_ce["3º Quartil (Q3)"], 4)`. O Boxplot também não exibe outliers, o que sugere uma ausência de notas extremamente discrepantes nos extremos.

Em relação às Medidas Separatrizes, observamos que a Média `(r round(medidas_separatrizes_ce["Média"], 4))` é ligeiramente menor que a Mediana, reforçando a indicação de uma leve assimetria negativa (cauda sutilmente mais longa para notas mais baixas) observada no Histograma. Por fim, o 90º Percentil (P90), com valor de `r round(medidas_separatrizes_ce["90º Percentil"], 4)`, significa que apenas 10% das instituições conseguiram uma Nota Padronizada - CE igual ou superior a este valor, estabelecendo um limite de alto desempenho neste componente.

### 3.10. Conceito Enade

A variável Conceito Enade (Contínuo) é do tipo quantitativa contínua, que sintetiza o desempenho dos estudantes em Formação Geral e Componente Específico. Este conceito pode assumir valores decimais, teoricamente de 0 a 5, e é a nota final utilizada para classificar a qualidade de um curso.

```{r}
# Seleção da Variável e Classes de Frequência ---
enade_conceito <- dados$`Conceito Enade (Contínuo)`

At <- max(enade_conceito, na.rm = TRUE) - min(enade_conceito, na.rm = TRUE)
h_ajustado <- 0.25 

# Criação dos Intervalos de Classe
quebras <- seq(min(enade_conceito, na.rm = TRUE), 
               max(enade_conceito, na.rm = TRUE) + h_ajustado, 
               by = h_ajustado)

classes_enade <- cut(enade_conceito, 
               breaks = quebras, 
               right = FALSE, 
               include.lowest = TRUE,
               dig.lab = 4)
```


```{r}
# Histograma
hist(enade_conceito, 
     breaks = quebras,
     main = "Histograma do Conceito Enade (Contínuo)",
     xlab = "Conceito Enade (Contínuo)",
     ylab = "Frequência Absoluta",
     col = "#B0E0E6", 
     border = "#4682B4",
     las = 1
)
```

A distribuição do Conceito Enade (Contínuo) é o reflexo da média ponderada dos componentes de Formação Geral e Específica, e, por isso, sua forma é similar às variáveis anteriores. O Histograma exibe uma distribuição com formato ligeiramente alongado, sendo a moda concentrada em torno dos conceitos de 3.35 a 3.85. Isso indica que a maioria dos cursos avaliados pelo ENADE alcança conceitos médios a bons.

```{r}
# Boxplot e Medidas Separatrizes 
boxplot(enade_conceito, 
        main = "Boxplot do Conceito Enade (Contínuo)",
        ylab = "Conceito",
        col = "#90EE90", # Cor Light Green
        border = "#3CB371",
        las = 1,
        horizontal = TRUE 
)

# Cálculo das Medidas Separatrizes
medidas_separatrizes_enade <- summary(enade_conceito, na.rm = TRUE)
p90_enade <- quantile(enade_conceito, 0.90, na.rm = TRUE)
medidas_separatrizes_enade <- c(medidas_separatrizes_enade, "90º Percentil" = p90_enade)

medidas_df_enade <- as.data.frame(t(medidas_separatrizes_enade))
colnames(medidas_df_enade) <- c("Mínimo", "1º Quartil (Q1)", "Mediana (Q2)", "Média", "3º Quartil (Q3)", "Máximo", "90º Percentil (P90)")

knitr::kable(medidas_df_enade, 
             caption = "Medidas Separatrizes do Conceito Enade (Contínuo)", 
             align = "c", 
             digits = 4)
```

O Boxplot reforça a simetria observada, com a Mediana (Q2) posicionada em `r round(medidas_separatrizes_enade["Mediana (Q2)"], 4)`, muito próxima do centro da caixa. A Média, que é de `r round(medidas_separatrizes_enade["Média"], 4)`, é marginalmente menor que a Mediana, o que sugere uma leve assimetria negativa (ou à esquerda), indicando que os cursos com notas mais baixas puxam a média ligeiramente para baixo.

As Medidas Separatrizes demonstram que 50% dos conceitos estão situados entre o $1^{\circ}$ Quartil (`r round(medidas_separatrizes_enade["1º Quartil (Q1)"], 4)`) e o $3^{\circ}$ Quartil (`r round(medidas_separatrizes_enade["3º Quartil (Q3)"], 4)`). Este intervalo mostra a alta concentração da maioria dos resultados. Por fim, o 90º Percentil (P90) atinge `r round(medidas_separatrizes_enade["90º Percentil"], 4)`, o que significa que apenas 10% dos cursos alcançaram um Conceito Enade (Contínuo) igual ou superior a este valor, representando o topo da qualidade de ensino avaliada.

### 3.11. Proporção de Concluintes com Nota do Enem

### 3.12. Nota Bruta - IDD

### 3.13. IDD Contínuo

### 3.14. IDD Faixa

## 4. Análises de Correlação

### 4.1. Correlação entre Conceito Enade e Nota Padronizada - FG

Ao analisar a correlação entre as variáveis conceito enade e nota padronizada FG, pretende-se verificar se quanto maior a nota padronizada FG, maior será o conceito enade. 

A princípio, espera-se uma correlação muito forte e positiva, pois o Conceito Enade é uma média ponderada que inclui a Nota Padronizada - FG.

```{r}
# Selecionar as variáveis de interesse
conceito_enade <- dados$`Conceito Enade (Contínuo)`
nota_fg <- dados$`Nota Padronizada - FG`

# Calcular o Coeficiente de Correlação
cor_conceito_fg <- cor(conceito_enade, nota_fg, use = "complete.obs")

# Gerar o Diagrama de Dispersão (Plot)
plot(conceito_enade, nota_fg,
     main = "Diagrama de Dispersão: Conceito Enade vs. Nota Padronizada FG",
     xlab = "Conceito Enade (Contínuo)", 
     ylab = "Nota Padronizada - FG",
     pch = 19, # Tipo de ponto
     col = "blue"
)

# Adicionar o valor da correlação ao gráfico
text(x = max(conceito_enade, na.rm = TRUE) * 0.75, 
     y = min(nota_fg, na.rm = TRUE) * 1.05, 
     labels = paste("r =", round(cor_conceito_fg, 4)), 
     col = "red", 
     cex = 1.2)

# Exibir o valor exato no RMarkdown
cat("Coeficiente de Correlação (r):", round(cor_conceito_fg, 4), "\n")
```

Ao analisar a correlação entre as variáveis Conceito Enade e Nota Padronizada - FG, espera-se uma correlação muito forte e positiva. O Coeficiente de Correlação de Pearson ($r$) entre o Conceito Enade (Contínuo) e a Nota Padronizada - FG é de `r round(cor_FG, 4)`. Este valor indica uma correlação positiva praticamente perfeita.

Isso significa que, à medida que a Nota Padronizada - FG de uma instituição aumenta, o Conceito Enade (Contínuo) também aumenta de forma extremamente consistente e linear, confirmando o peso dessa nota na construção do conceito final. O diagrama de dispersão mostra que os pontos se agrupam de forma muito coesa em torno de uma linha reta ascendente.

### 4.2. Correlação entre Conceito Enade e Nº de Concluintes Participantes

Ao analisar a correlação entre as variáveis conceito enade e número de concluintes participantes, pretende-se verificar se ao aumentar o número de concluintes participantes, o conceito enade tende a ser melhor ou pior. 

A princípio, espera-se uma correlação fraca ou inexistente, pois o Conceito Enade é uma medida de qualidade, enquanto o número de participantes é uma medida de tamanho do curso.

```{r}
# Selecionar as variáveis de interesse
num_participantes <- dados$`Nº  de Concluintes Participantes`

# Calcular o Coeficiente de Correlação
cor_conceito_participantes <- cor(conceito_enade, num_participantes, use = "complete.obs")

# Gerar o Diagrama de Dispersão (Plot)
plot(conceito_enade, num_participantes,
     main = "Diagrama de Dispersão: Conceito Enade vs. Nº de Concluintes",
     xlab = "Conceito Enade (Contínuo)", 
     ylab = "Nº de Concluintes Participantes",
     pch = 19,
     col = "darkgreen"
)

# Adicionar o valor da correlação ao gráfico
text(x = max(conceito_enade, na.rm = TRUE) * 0.75, 
     y = max(num_participantes, na.rm = TRUE) * 0.8, 
     labels = paste("r =", round(cor_conceito_participantes, 4)), 
     col = "red", 
     cex = 1.2)

# Exibir o valor exato no RMarkdown
cat("Coeficiente de Correlação (r):", round(cor_conceito_participantes, 4), "\n")
```

O Coeficiente de Correlação de Pearson ($r$) entre o Conceito Enade (Contínuo) e o Nº de Concluintes Participantes é de `r round(cor_Part, 4)`. Este valor, que está muito próximo de zero, indica uma correlação extremamente fraca ou nula.

Isso sugere que o tamanho da turma ou do curso (medido pelo número de participantes) não possui relação linear com o desempenho de qualidade (Conceito Enade). O diagrama de dispersão mostra uma nuvem de pontos espalhada, sem um padrão claro de crescimento ou decréscimo, o que valida a nossa premissa.

### 4.3. Análise de Correlação 3

### 4.4. Análise de Correlação 4

### 4.5. Análise de Correlação 5

### 4.6. Análise de Correlação 6

### 4.7. Análise de Correlação 7

### 4.8. Análise de Correlação 8

## 5. Análises de Regressão Linear Simples

### 5.1. Regressão Linear Simples: Conceito Enade vs. Nota Padronizada - FG


```{r}
# Seleção das Variáveis
Y <- dados$`Conceito Enade (Contínuo)`  # Variável Dependente
X <- dados$`Nota Padronizada - FG`     # Variável Independente

# Ajuste do Modelo de Regressão Linear Simples
ajuste_regressao <- lm(Y ~ X)

# Exibir os coeficientes estimados (b0 e b1)
print(ajuste_regressao)

# Obter o Resumo Completo do Modelo
resumo_modelo <- summary(ajuste_regressao)

# Exibir o resumo completo
print(resumo_modelo)

# Plotar o Diagrama de Dispersão com a Reta de Regressão ---
plot(X, Y,
     main = "Regressão Linear: Conceito Enade vs. Nota Padronizada FG",
     xlab = "Nota Padronizada - FG (X)", 
     ylab = "Conceito Enade (Y)",
     pch = 19, 
     col = "blue"
)

# Adicionar a reta de regressão ajustada ao gráfico
abline(ajuste_regressao, col = "red", lwd = 2) 

# Adicionar a equação da reta ao gráfico
b0 <- coef(ajuste_regressao)[1]
b1 <- coef(ajuste_regressao)[2]
eq_text <- paste0("Y = ", round(b0, 4), " + ", round(b1, 4), " * X")
text(x = min(X, na.rm = TRUE) * 1.1, 
     y = max(Y, na.rm = TRUE) * 0.9, 
     labels = eq_text, 
     col = "red", 
     cex = 1.2)
```

A análise de regressão linear foi conduzida para quantificar a relação entre a Nota Padronizada - FG ($X$) e o Conceito Enade (Contínuo) ($Y$). O modelo ajustado resultou na equação $\hat{Y} = `r round(coef(ajuste_regressao)[1], 4)` + `r round(coef(ajuste_regressao)[2], 4)` X$.O coeficiente de regressão ($\hat{\beta}_1$) é de `r round(coef(ajuste_regressao)[2], 4)`. Este valor indica uma forte relação positiva: para cada aumento de 1 ponto na Nota Padronizada - FG, o Conceito Enade (Contínuo) aumenta em média `r round(coef(ajuste_regressao)[2], 4)` pontos.

A qualidade do ajuste do modelo é excepcionalmente alta, conforme demonstrado pelo R-Quadrado de `r round(resumo_modelo$r.squared, 4)`. Este valor significa que aproximadamente `r round(resumo_modelo$r.squared * 100, 2)`% da variação do Conceito Enade é explicada pela Nota Padronizada - FG. Além disso, o p-valor do Teste F é próximo de zero (`r format(resumo_modelo$fstatistic[3], scientific = TRUE, digits = 2)`), confirmando que o modelo é estatisticamente significativo e preditivo.

### 5.2. Análise de Regressão Linear Simples 2

### 5.3. Análise de Regressão Linear Simples 3

### 5.4. Análise de Regressão Linear Simples 4

## 6. Conclusão

